ACORDAO-COMPLETO-2557577

ACÓRDÃO 8001/2022 ATA 40/2022 - PRIMEIRA CÂMARA

VISTA, relatada e discutida esta tomada de contas especial instaurada pelo Ministério do Turismo em desfavor de Paulo César Bahia Falcão, ex-prefeito de Amélia Rodrigues/BA, em razão da não comprovação da regular aplicação dos recursos repassados por meio do Convênio 777/2008.
ACORDAM os Ministros do Tribunal de Contas da União, reunidos em sessão da Primeira Câmara, ante as razões expostas pelo Relator e com fundamento nos arts. 8º e 11 da Resolução-TCU 344/2022, em:
9.1. arquivar esta tomada de contas especial, sem julgamento de mérito; 
9.2. encaminhar cópia desta deliberação ao responsável e ao Ministério do Turismo, com a informação de que a íntegra do relatório e do voto que a fundamentam podem ser consultados no endereço eletrônico www.tcu.gov.br/acordaos.

Tomada de contas especial instaurada pelo Ministério do Turismo em razão da não comprovação da regular aplicação dos recursos repassados pela União.

Primeira Câmara

3. Responsável: Paulo César Bahia Falcão (XXX.888.315-XX)

13.1. Ministros presentes: Walton Alencar Rodrigues (Presidente), Benjamin Zymler, Vital do Rêgo e Jorge Oliveira (Relator).
13.2. Ministro-Substituto presente: Weder de Oliveira.

JORGE OLIVEIRA

Adoto como relatório a instrução de peça 82, que recebeu o aval dos dirigentes da unidade técnica e da representante do Ministério Público:
"INTRODUÇÃO
Examina-se tomada de contas especial (TCE) instaurada pelo Ministério do Turismo em desfavor de Paulo Cesar Bahia Falcão (CPF: XXX.888.315-XX) , motivada pela ausência de comprovação da regular aplicação dos recursos repassados pela União realizada por força do Convênio 777/2008 (peça 9) , registro Siafi 633812, firmado entre aquela Pasta e o Município de Amélia Rodrigues/BA, tendo por objeto o evento "FESTA JUNINA".
HISTÓRICO
Em 6/2/2012, com fundamento na IN/TCU 71/2012, alterada pela IN/TCU 76/2016 e DN/TCU 155/2016, o dirigente do Ministério do Turismo autorizou a instauração da tomada de contas especial (peça 52) . O processo foi registrado no sistema e-TCE como número 1374/2020.
O Convênio 777/2008, registro Siafi 633812, foi firmado no valor de R$ 211.146,57, sendo R$ 200.000,00 à conta do concedente e R$ 11.146,57 referentes à contrapartida do convenente. Teve vigência de 20/6/2008 a 14/1/2009, com prazo para apresentação da prestação de contas em 15/3/2009. Os repasses efetivos da União totalizaram R$ 200.000,00 (peça 11) .
A prestação de contas e complementações enviadas foram analisadas por meio dos documentos constantes nas peças 27, 33 e 46 e 47.
	O fundamento para a instauração da TCE, conforme consignado na matriz de responsabilização elaborada pelo tomador de contas, foi a constatação da seguinte irregularidade:
- Não comprovação da execução física e/ou financeira do objeto do convênio.
O responsável arrolado na fase interna foi devidamente comunicado e, diante da ausência de justificativas suficientes para elidir a irregularidade e da não devolução dos recursos, instaurou-se a presente TCE.
No relatório (peça 62) , o tomador de contas concluiu que o prejuízo importaria no valor original de R$ 200.000,00, imputando-se a responsabilidade a Paulo Cesar Bahia Falcão, Prefeito na gestão 2005-2008, na condição de gestor dos recursos.
 Em 29/9/2020, a Controladoria-Geral da União emitiu o relatório de auditoria (peça 65) , em concordância com o relatório do tomador de contas. O certificado de auditoria e o parecer do dirigente do órgão de controle interno concluíram pela irregularidade das presentes contas (peças 66 e 67) .
	Em 6/10/2020, o ministro responsável pela área atestou haver tomado conhecimento das conclusões contidas no relatório e certificado de auditoria, bem como do parecer conclusivo do dirigente do órgão de controle interno, manifestando-se pela irregularidade das contas, e determinou o encaminhamento do processo ao Tribunal de Contas da União (peça 68) .
Na instrução inicial (peça 73) , analisando-se os documentos nos autos, concluiu-se pela necessidade de realização de citação em razão das seguintes irregularidades:
Irregularidade 1: não comprovação da execução física do objeto do convênio.
Evidências da irregularidade: documentos técnicos presentes nas peças 5, 6, 9, 27, 33 e 46.
Normas infringidas: Art. 37, caput, c/c o art. 70, parágrafo único, da Constituição Federal de 1988; art. 93, do Decreto-lei 200, de 25 de fevereiro de 1967; art. 50, § 3º, da Portaria Interministerial 127/2008, e Termo do Convênio. 
Débito relacionado ao responsável Paulo Cesar Bahia Falcão  (CPF: XXX.888.315-XX) :
	Data de ocorrência
	Valor histórico (R$) 

	31/10/2008
	200.000,00

	Valor atualizado do débito (sem juros) em 9/12/2021: R$ 420.740,00
Cofre credor: Tesouro Nacional.
Responsável: Paulo Cesar Bahia Falcão  (CPF: XXX.888.315-XX) .
	Conduta: não apresentar imagens (fotografias ou filmagens) ou outros elementos que comprovassem a execução física dos itens previstos no plano de trabalho e pagos com recursos do convênio.
	Nexo de causalidade: a ausência de documentos que comprovassem a execução física dos itens previstos no plano de trabalho resultou na presunção de dano ao erário.
	Culpabilidade: não há excludentes de ilicitude, de culpabilidade e de punibilidade; é razoável supor que o responsável tinha consciência da ilicitude de sua conduta; era exigível conduta diversa da praticada, qual seja: comprovar por meio de documentos a efetiva execução física de todos os itens previstos no plano de trabalho.
Irregularidade 2: não comprovação da execução financeira do objeto do convênio.
Evidências da irregularidade: documentos técnicos presentes nas peças 5, 6, 9, 19, 20, 21, 22, 23, 24, 25, 26, 39, 45 e 47.
Normas infringidas: Art. 37, caput, c/c o art. 70, parágrafo único, da Constituição Federal de 1988; art. 93, do Decreto-lei 200, de 25 de fevereiro de 1967; art. 50, §3º, da Portaria Interministerial 127/2008, e Termo do Convênio. 
Débito relacionado ao responsável Paulo Cesar Bahia Falcão  (CPF: XXX.888.315-XX) :
	Data de ocorrência
	Valor histórico (R$) 

	31/10/2008
	200.000,00

	Valor atualizado do débito (sem juros) em 9/12/2021: R$ 420.740,00
Cofre credor: Tesouro Nacional.
Responsável: Paulo Cesar Bahia Falcão  (CPF: XXX.888.315-XX) .
	Conduta: não comprovar o nexo de causalidade entre os recursos transferidos e as despesas efetuadas.
	Nexo de causalidade: a ausência de documentos que comprovassem a execução financeira dos itens previstos no plano de trabalho resultou na presunção de dano ao erário.
	Culpabilidade: não há excludentes de ilicitude, de culpabilidade e de punibilidade; é razoável supor que o responsável tinha consciência da ilicitude de sua conduta; era exigível conduta diversa da praticada, qual seja: comprovar por meio de documentos a efetiva execução financeira de todos os itens previstos no plano de trabalho.
As citações propostas foram devidamente ordenadas (peça 75) e regularmente efetuadas por intermédio do Ofício 71187/2021- Secomp-4 (peça 77) , recebida em 20/1/2022 (peça 78) no endereço do responsável constante na base de dados da Receita Federal do Brasil (peça 76) .
Conforme Despacho de Conclusão das Comunicações Processuais (peça 81) , as providências inerentes às comunicações processuais foram concluídas.
Regularmente notificado, o responsável constituiu advogado (peça 80) e apresentou suas alegações de defesa (peça 79) , as quais serão analisadas adiante, na seção Exame Técnico.
ANÁLISE DOS PRESSUPOSTOS DE PROCEDIBILIDADE DA IN/TCU 71/2012
Avaliação de Viabilidade do Exercício do Contraditório e Ampla Defesa
Verifica-se que não houve o transcurso de mais de dez anos desde o fato gerador sem que tenha havido a notificação do responsável pela autoridade administrativa federal competente (art. 6º, inciso II, c/c art. 19 da IN/TCU 71/2012, modificada pela IN/TCU 76/2016) , uma vez que o fato gerador da irregularidade sancionada ocorreu em 31/10/2008, tendo sido o responsável Paulo Cesar Bahia Falcão foi notificado sobre a irregularidade pela autoridade administrativa competente por meio do ofício acostado à peça 49, recebido em 12/9/2017, conforme AR (peça 51) .
Valor de Constituição da TCE 	
Verifica-se, ainda, que o valor atualizado do débito apurado (sem juros) em 1/1/2017 é de R$ 333.860,00, portanto superior ao limite mínimo de R$ 100.000,00, na forma estabelecida conforme os arts. 6º, inciso I, e 19 da IN/TCU 71/2012, modificada pela IN/TCU 76/2016.
OUTROS PROCESSOS/DÉBITOS NOS SISTEMAS DO TCU COM OS MESMOS RESPONSÁVEIS
Informa-se que foi encontrado processo em curso no Tribunal com o mesmo responsável:
	- Processo 032.825/2013-7, TCE, aberto: omissão no dever de prestar contas do Convênio n° 0189/2003-FNS/MS, (processo original n° 2513.015795/2009-42) .
A tomada de contas especial está, assim, devidamente constituída e em condição de ser instruída.
EXAME TÉCNICO
A partir desse ponto serão examinados os argumentos de defesa trazidos pelo responsável (peça 79) .
Nulidade processual decorrente de prejuízo ao exercício do contraditório na fase interna da TCE
Argumenta, inicialmente, que não foi regularmente notificado acerca das ocorrências apontadas pelo tomador de contas e tampouco lhe foi dada oportunidade de defesa na fase interna da TCE, pontuando:
PRIMEIRO, que o Peticionário jamais foi regularmente intimado acerca do teor daquela NT 084/2010. Observa-se pelo exame das peças de nº 28 a 33 que por meio do Ofício nº 798/2010/CEAPC/DGE/SE/MTur notificou-se a Prefeitura Municipal acerca do conteúdo da sobredita NT 084/2010, tendo sido a ela dirigido e postado o ofício. O então gestor inclusive respondeu ao MTUR, informando e provando o ajuizamento de ação judicial em face do ora Peticionário, responsável pelos recursos respectivos. E foi ao tomar conhecimento da existência da referida ação judicial que o ora Peticionário ficou sabendo do pronunciamento técnico pela desaprovação das contas e, espontaneamente, pediu acesso aos autos e se manifestou (cf. peças nº 34 e 35) .
SEGUNDO, que o Peticionário interviu espontaneamente e apresentou razões e documentos que não foram considerados pelo órgão Tomador das Contas, sendo igualmente desprezados nas análises posteriormente realizadas. Importante salientar que com o expediente em questão (peça 35) , foram juntados diversos documentos, dentre os quais aqueles que a NT 084/2010 apontava como ausentes (peças 36 a 45) .
Nesse sentido, observa-se desde já ser incorreto o registro feito no parágrafo 15 da instrução da unidade técnica, no sentido de que "foi dada oportunidade de defesa ao agente responsabilizado na fase interna". Não apenas pelo quanto pontuado acima, mas também porque das posteriores manifestações técnicas o Peticionário também não foi intimado, como se vê nas peças de nº 48 a 51.
Com efeito, os Ofícios de nº 2333 e 2334/2017 (peças 48/49) dirigem-se ao ora Peticionário, mas foram endereçados à "Pç Matriz, n° 87, Centro - Amélia Rodrigues/BA", que não era o endereço do Responsável.
A propósito, por ocasião da sua intervenção espontânea em 2011 (Peça 35) , o Peticionário consignou expressamente pedido de "necessidade de intimacao/notificagdo no meu endereco pessoal, qual seja Rua Macario Cerqueira, 1698 - Muchila - Feira de Santana - CEP. 44.005-000", uma vez que não era mais Prefeito e deveria ter suas intimações realizadas no seu endereço pessoal.
A correta observação do referido endereço somente se deu na fase externa, no âmbito deste TCU, que desde a qualificação inicial do Responsável considerou aquele endereço.
Portanto, o Responsável jamais foi regularmente intimado no curso da fase interna!
Em face desses argumentos, requer o defendente:
Que seja reconhecida a nulidade havida na fase interna, determinando-se, em consequência, o retorno dos autos à origem para viabilização de apresentação de razões pelo interessado ou, se não para isso, para conhecer e examinar os documentos que compõem as peças nº 36 a 45 destes autos e decidir acerca da sua repercussão sobre o mérito das contas, assegurando-se ao interessado conhecer dos atos e termos do processo
Exame
Menciona-se, inicialmente, que há entendimento sufragado neste TCU no sentido de que "a ausência de contraditório e da ampla defesa na fase interna da tomada de contas especial não viola o devido processo legal, sendo este respeitado quando, na fase externa, há oportunidade de defesa após a citação válida dos responsáveis" (Acórdão 2875/2014-TCU-Plenário) . 
Essa intelecção se consubstancia em inúmeros enunciados de jurisprudência aqui presente, dentre os quais se menciona:
Não há prejuízo ao exercício do contraditório e da ampla defesa em razão da ausência de oportunidade de defesa na fase interna de tomada de contas especial, pois nessa etapa, em que se coletam evidências para fins de apuração dos fatos e das responsabilidades, não há uma relação processual constituída. A garantia ao direito de defesa ocorre na fase externa, com o chamamento do responsável aos autos, a partir da sua citação válida (Acórdão 2016/2018-TCU-Segunda Câmara) . 
	A ausência de notificação do responsável na fase interna do processo de tomada de contas especial não implica vício, porquanto a fase interna constitui procedimento inquisitório de coleta de provas, assemelhado ao inquérito policial, e a fase externa, que se inicia com a autuação do processo no TCU, é que garante o direito à ampla defesa e ao contraditório (Acórdão 653/2017-TCU-Segunda Câmara) .
Por essas razões, mesmo a presença de eventuais falhas havidas na apuração administrativa no âmbito do Ministério do Turismo (fase interna da TCE) , não é fato impedimento à continuidade do processo em sua fase externa, ora em curso.
Tem-se também que o responsável não demonstra, de forma inequívoca, a presença de prejuízo à sua produção de defesa, cabendo-se mencionar que sua citação foi ordenada em 13/12/2021 (peça 75) , em prazo inferior a 10 anos de seu comparecimento aos autos, em 28/3/2012 (peça 35) .
O longo transcurso de tempo entre a ocorrência do ato irregular e a citação não é razão suficiente, por si só, para o arquivamento da tomada de contas especial, sem exame de mérito. É preciso que, além disso, fique demonstrado efetivo prejuízo à ampla defesa. (Acórdão 25/2022-TCU-Primeira Câmara, relator Ministro Augusto Sherman) 
O longo decurso de tempo para instauração da tomada de contas especial não é, por si só, razão suficiente para levar à presunção de prejuízo à ampla defesa e, por consequência, a se considerarem iliquidáveis as contas. Eventual impedimento à plenitude do exercício de defesa, ou mesmo dificuldade na sua realização, deve ser provado, cabendo à parte o ônus dessa evidenciação. (Acórdão 10452/2016-TCU-Segunda Câmara, relator Ministro Marcos Bemquerer e 9570/2015-TCU-Segunda Câmara, relator Ministro Augusto Nardes) 
Ademais, mesmo a hipótese de falha presente nas notificações dirigidas ao responsável na fase interna da TCE estaria superada pelo comparecimento espontâneo do interessado ao processo, haja vista que, em 28/3/2012, o mesmo intentou "recurso de reconsideração" contra a instauração da presente TCE (peça 35) , alegando a mesma causa que ora aduz.
Nesse sentido, o Superior Tribunal de Justiça já se pronunciou por mais de uma vez no sentido de que o comparecimento do interessado ao processo torna inequívoca sua ciência acerca dos atos processuais praticados, tornando-se desnecessária sua notificação formal e material em razão de estar atingida a finalidade da dita comunicação processual (v.g. REsp 1.710.498-CE, relatora Ministra Nancy Andrighi  REsp 1.439.766-MT, relator Ministro Moura Ribeiro) .
Nesse contexto, e tendo em conta ainda que o responsável detinha plena ciência do procedimento em curso, que houve a ordem para a sua citação em 13/12/2021 (peça 75) , em prazo inferior a 10 anos de seu comparecimento aos autos, em 28/3/2012, e, ainda, que não demonstrou cabalmente a presença de prejuízo à sua produção de defesa, não deve prosperar a preliminar argüida nessa direção.
Argüição de decadência
O responsável também pugna pela ocorrência do instituto da decadência em razão do transcurso do prazo qüinqüenal para o exercício do direito de tomar contas por parte da Administração:
Com efeito, a instauração da tomada de contas é dever do administrador que repassa os recursos e não vê prestadas as contas respectivas. E, como todo dever, assim como ocorre em relação às pretensões (prescrição) , os atos potestativos devem ser exercidos em determinado prazo.
É desinfluente eventual imprescritibilidade do ressarcimento, porque isso está absolutamente desassociado do cumprimento dos deveres de que estamos a cogitar - tanto o de prestar contas, quanto o de toma-las, quando não prestadas. 
E isso tem efeitos jurídicos e práticos concretos no caso específico sob exame: a um, porque impede que as contas não prestadas sejam julgadas, ipso facto, desaprovadas; a dois, porque determina que o Tribunal promova não ao julgamento das contas, mas à apuração de eventual dano ao erário - para o quê deve a Corte considerar, s.m.j., todas as despesas que lhes sejam apresentadas, ainda que formalmente em desacordo com o que se exige em sede de prestação ou tomada de contas.
Em suma: o TCU pode tomar as contas (e julgá-las) ou, quando não mais puder fazê-lo, pode [sempre] apurar eventual prejuízo ao erário. Mas quando procede dessa segunda forma, deve ter em consideração todos os elementos que lhe sejam apresentados, ainda que não em forma de prestação de contas. Não o fez in casu, e por isso deve a decisão ser reformada.
Exame
No que tange à alegada decadência, pondera-se que a argumentação trazida gravita em torno de premissa equivocada, qual seja a ausência de formalização da prestação contas do convênio em exame, o que implicaria no dever de o concedente instaurar a respectiva tomada de contas.
Com efeito, as respectivas contas dos recursos repassados foram prestadas pelo responsável em 2008 (peça 13) e, diante do insucesso de seu saneamento, o MTur instaurou a presente TCE. 
Ademais, em expediente datado de 28/3/2012 (peça 35) , o próprio reconhece ter ciência da instauração da TCE.
Menciona-se ainda que há aqui o entendimento no sentido de não ser aplicável aos processos de controle externo o instituto da decadência:
O prazo decadencial previsto no art. 54 da Lei 9.784/1999 é aplicável ao TCU apenas como meio de autotutela no desempenho de sua função administrativa, não se aplicando ao exercício de sua competência constitucional de controle externo e tampouco aos atos administrativos dos jurisdicionados que apenas cumprem as decisões do Tribunal para a correção de ilegalidades. (Acórdão 44/2019-TCU-Plenário, relator Ministro Bruno Dantas) 
A decadência de que trata o art. 54, § 1º, da Lei 9.784/1999 é aplicável ao TCU somente como meio de autotutela no desempenho de sua função administrativa, e não aos processos de controle externo. (Acórdão 9167/2017-TCU-Segunda Câmara, relator Ministro Augusto Nardes) 
A duração e a validade do processo de controle externo não se vinculam ao prazo decadencial previsto no art. 54 da Lei 9.784/1999 (norma geral) , porquanto aplicáveis as disposições da Lei 8.443/1992 (norma especial) , que não regula matéria de decadência. (Acórdão 1088/2015-TCU-Plenário, relator Ministro Augusto Nardes) 
O prazo decadencial previsto no art. 54 da Lei 9.784/1999 é aplicável ao TCU apenas como meio de autotutela no desempenho de sua função administrativa, não se aplicando ao exercício de sua competência constitucional de controle externo. (Acórdão 3361/2013-TCU-Plenário, relator Ministro Raimundo Carreiro) 
Não incide a decadência administrativa, prevista no art. 54 da Lei 9.784/1999, aos processos por meio dos quais o TCU exerce a sua competência constitucional de controle externo. (Acórdão 1614/2010-TCU-Primeira Câmara, relator Ministro José Mucio Monteiro) 
Torna-se indevido, dessa forma, argumentar a ocorrência da consumação do prazo decadencial, devendo-se, pois, rejeitar a preliminar trazida nesse sentido.
Existência de ação civil pública no âmbito do Poder Judiciário tendo o mesmo objeto
Em mais uma preliminar, a defesa pondera pela existência de ação civil pública intentada pelo Município de Amélia Rodrigues/BA contra o defendente, postulando o ressarcimento dos valores repassados por força do convênio sob exame, aduzindo que:
E essa é uma circunstância com várias consequências: primeira, a de que, estando submetida à via judicial, não pode mais ser alterada na via administrativa, neste ponto, inclusive por prestígio ao direito de defesa, considerando inclusive que naquela ação judicial haverá ampla cognição, podendo ser debatida qualquer matéria - ao contrário de eventual ação que objetive atacar Resolução desta Corte, que o Judiciário têm entendido como limitada à possibilidade de verificar o cumprimento das formalidades relativas à garantia do devido processo legal, sem incursionar no mérito das contas, p.ex.. Por isso, admitir que a decisão em torno das contas chegue a tanto é o mesmo que reconhecer que esta Corte está, a posteriori, limitando a jurisdição e mesmo alterando a demanda já posta em Juízo sem que sequer seja parte.
Em segundo lugar, são incompossíveis, porque inconciliáveis mesmo, as soluções de (i) admitir-se em Juízo o conhecimento e a consideração das despesas realizadas para fins de determinação (quantificação) de eventual prejuízo relativo ao fato aqui objeto de verificação e (ii) não admitir possa ou deva isso ser feito na via administrativa.
Exame
Relativamente à mencionada ação em curso na Justiça Federal, deve-se enfatizar que a jurisprudência aqui é pacífica em considerar que eventuais sentenças proferidas pelo juízo cível, versando sobre o mesmo assunto e tendo por objeto idênticas responsabilidades, não vinculam a decisão administrativa a ser proferida por este Tribunal, bem como não acarretam qualquer prejuízo à competência exclusiva do TCU em verificar a boa e regular aplicação dos recursos federais. 
Somente a sentença absolutória no juízo criminal fundada no reconhecimento da inexistência material do fato ou na negativa de autoria tem a aptidão de impedir a responsabilização civil e administrativa do agente (Acórdãos 6903/2018-TCU-2ª Câmara, relatora Ministra Ana Arraes; e 131/2017-TCU-Plenário, relator Ministro Walton Alencar Rodrigues) .
Deve-se esclarecer que os débitos e/ou créditos porventura reconhecidos em outras instâncias são levados em conta, com a devida compensação, na fase de execução de eventual acórdão condenatório aqui proferido, de forma a evitar ressarcimentos em duplicidade (v.g. Acórdão 1855/2020-TCU-Plenário, relator Ministro-Substituto Marcos Bemquerer Costa, 1824/2020-TCU-Plenário, relator Ministro Benjamin Zymler, 1700/2020-TCU-Plenário, relator Ministro-Substituto Augusto Shermam, 680/2015-Plenário, relator Ministro André Luiz de Carvalho, 2983/2016-TCU-1ª Câmara, relator Ministro Bruno Dantas, e 1276/2012-2ª Câmara relator Ministro-Substituto Marcos Bemquerer Costa) .
Menciona-se por derradeiro, que a tese da independência entre as instâncias já foi objeto de pronunciamento no âmbito do Supremo Tribunal Federal (Mandados de Segurança 26.969-DF e 25.880-DF) , bem como pelo Superior Tribunal de Justiça (MS 7080-DF, MS 7138-DF e 7042-DF) , corroborando, por extensão, o entendimento esposado por esta Corte de Contas (Acórdão 3036/2015-TCU-Plenário, 10.042/2015-TCU-2ª e 2.743/2019-TCU-2ª Câmara, relator Ministro-substituto Marcos Bemquerer; 7.475/2015-TCU- 1ª Câmara  e 7.752/2015-TCU-1ª Câmara, relator Ministro José Múcio Monteiro; e 7.123/2014-TCU-1ª Câmara, relator Ministro Bruno Dantas) .
Em razão do expendido, deve-se também rejeitar a preliminar apresentada.
Defesa material
Quanto ao mérito propriamente dito da matéria, a defesa sumariamente, assevera que o exame dos elementos que integram as peças 36-45 são aptos a comprovar a regularidade das contas.
Exame
Observa-se das peças processuais aludidas pelo defendente que as mesmas não são inéditas no processo, já tendo sido devidamente cotejadas e tidas por inaptas a elidir as irregularidades anotas.
Tem-se assim que a defesa não apresentou elementos com aptidão a comprovar a execução física do convênio: imagens (fotografias ou filmagens) , em plano aberto, dos artistas previstos no plano de trabalho, que permitissem identificar o nome do evento, a data da apresentação e o nome dos artistas que eventualmente se apresentaram no evento objeto do convênio.
De igual forma, não se tem documentos fiscais, recibos, transferências bancárias ou outros que comprovassem que as quantias retiradas da conta bancária específica do convênio foram destinadas aos itens especificados no plano de trabalho, entrave para comprovar o necessário nexo causal entre o objeto executado e os recursos do convênio, visto que não há certeza da destinação dada aos recursos do convênio sacados da conta bancária do convênio, de modo que a boa e regular execução financeira do ajuste não está provada.
Nessas circunstâncias, devem ser rejeitadas as alegações de defesa apresentadas.
Demais argumentos apresentados
Por derradeiro, a defesa pondera que a data final para a apresentação da prestação de contas expirou quando o defendente não era mais Prefeito, não sendo possível lhe impingir tal obrigação:
Outra circunstância inobservada é a de que (i) o prazo final para apresentação das contas era a data de 15/3/2009, (ii) na referida data o ora Peticionário não era mais o Prefeito Municipal, (iii) e que o Termo de Convênio impõe ao Município o dever de prestar contas. Adicionalmente, e a despeito de ter o Peticionário apresentado ao MTUR toda a documentação necessária (que, no entanto, não fora examinada) , observa-se ainda que o MTUR também (iv) desconsiderou a prova de que o ora Peticionário, nos atos formais de transmissão do governo que se encerrara em 31/12/2008 aos eleitos naquele mesmo ano, relacionou referido convênio e repassou à nova gestão toda a documentação correspondente, sob a ressalva de que lhe caberia a apresentação da Prestação de Contas respectiva.
Exame
Assinala-se que não foi imputada ao responsável qualquer responsabilidade acerca da obrigação de prestar contas do convênio em exame. Nesse sentido, torna-se irrelevante qualquer discussão sobre eventual omissão no dever de prestar contas, ocorrência para a qual o responsável não foi chamado a apresentar defesa.
Assim, deve-se ter por prejudicada a argumentação trazida.
Em suma, de toda a análise procedida acima, verifica-se que os argumentos de defesa trazidos pelo defendente foram insuficientes para elidir as irregularidades pela qual está sendo responsabilizado, de forma que devem ser rejeitados.
Não há elementos para que se possa efetivamente aferir e reconhecer a ocorrência de boa-fé na conduta de Paulo Cesar Bahia Falcão, podendo este Tribunal, desde logo, proferir o julgamento de mérito pela irregularidade das contas, conforme os termos dos §§ 2º e 6º do art. 202 do Regimento Interno do TCU, condenando o responsável ao débito apurado.
Prescrição da Pretensão Punitiva
	Vale ressaltar que a pretensão punitiva do TCU, conforme Acórdão 1441/2016-TCU-Plenário, Relator Ministro Benjamin Zymler, que uniformizou a jurisprudência acerca dessa questão, subordina-se ao prazo geral de prescrição indicado no art. 205 do Código Civil, que é de dez anos, contado da data de ocorrência da irregularidade sancionada, nos termos do art. 189 do Código Civil, sendo este prazo interrompido pelo ato que ordenar a citação, a audiência ou a oitiva do responsável.
No caso em exame, ocorreu a prescrição, uma vez que a irregularidade sancionada ocorreu em 31/10/2008 e o ato de ordenação da citação se deu em 13/12/2021 (peça 75) , em prazo superior a 10 anos.
CONCLUSÃO
	Em face da análise promovida na seção "Exame Técnico", propõe-se rejeitar as alegações de defesa de Paulo Cesar Bahia Falcão, uma vez que se mostraram insuficientes para sanar as irregularidades a ele atribuídas e afastar o débito apurado. Ademais, inexistem nos autos elementos que demonstrem a boa-fé do responsável ou a ocorrência de outras excludentes de culpabilidade.
Verifica-se também que houve a prescrição da pretensão punitiva, conforme análise já realizada.
Tendo em vista que não constam dos autos elementos que permitam reconhecer a boa-fé do responsável, sugere-se que as suas contas sejam julgadas irregulares, nos termos do art. 202, § 6º, do Regimento Interno do TCU, com a imputação do débito atualizado monetariamente e acrescido de juros de mora, nos termos do art. 202, § 1º do Regimento Interno do TCU, descontado o valor eventualmente recolhido.
Por fim, como não houve elementos que pudessem modificar o entendimento acerca das irregularidades em apuração, mantém-se a matriz de responsabilização presente na peça 72.
PROPOSTA DE ENCAMINHAMENTO
Diante do exposto, submetem-se os autos à consideração superior, propondo ao Tribunal:
rejeitar as alegações de defesa apresentadas pelo responsável Paulo Cesar Bahia Falcão (CPF: XXX.888.315-XX) ;
julgar irregulares, nos termos dos arts. 1º, inciso I, 16, inciso III, alíneas b e c, da Lei 8.443/1992, c/c os arts. 19 e 23, inciso III, da mesma Lei, as contas do responsável Paulo Cesar Bahia Falcão (CPF: XXX.888.315-XX) , condenando-o ao pagamento das importâncias a seguir especificadas, atualizadas monetariamente e acrescidas dos juros de mora, calculadas a partir das datas discriminadas até a data da efetiva quitação do débito, fixando-lhe o prazo de quinze dias, para que comprove, perante o Tribunal, o recolhimento das referidas quantias aos cofres do Tesouro Nacional, nos termos do art. 23, inciso III, alínea "a", da citada lei, c/c o art. 214, inciso III, alínea "a", do Regimento Interno do TCU.
		Débito relacionado ao responsável Paulo Cesar Bahia Falcão (CPF: XXX.888.315-XX) :
	Data de ocorrência
	Valor histórico (R$) 

	31/10/2008
	200.000,00

Valor atualizado do débito (com juros) em 16/5/2022: R$ 592.648,22.
autorizar, desde logo, a cobrança judicial das dívidas, caso não atendida a notificação, na forma do disposto no art. 28, inciso II, da Lei 8.443/1992;
autorizar também, desde logo, se requerido, com fundamento no art. 26, da Lei 8.443, de 1992, c/c o art. 217, §1º do Regimento Interno do TCU, o parcelamento da (s) dívida (s) em até 36 parcelas, incidindo, sobre cada parcela, corrigida monetariamente, os correspondentes acréscimos legais, fixando-lhe o prazo de quinze dias, a contar do recebimento da notificação, para comprovar, perante o Tribunal, o recolhimento da primeira parcela, e de trinta dias, a contar da parcela anterior, para comprovar os recolhimentos das demais parcelas, devendo incidir, sobre cada valor mensal, atualizado monetariamente, os juros de mora devidos, no caso do débito, na forma prevista na legislação em vigor, alertando o responsável de que a falta de comprovação do recolhimento de qualquer parcela importará o vencimento antecipado do saldo devedor, nos termos do § 2º do art. 217 do Regimento Interno deste Tribunal;
enviar cópia do Acórdão a ser prolatado à Procuradoria da República no Estado da Bahia, nos termos do § 3º do art. 16 da Lei 8.443/1992, c/c o § 7º do art. 209 do Regimento Interno do TCU, para adoção das medidas cabíveis; e
enviar cópia do Acórdão que vier a ser proferido ao Ministério do Turismo e ao responsável, para ciência;
informar à Procuradoria da República no Estado da Bahia, ao Ministério do Turismo e ao responsável que a presente deliberação, acompanhada do Relatório e do Voto que a fundamenta, está disponível para a consulta no endereço www.tcu.gov.br/acordaos, além de esclarecer que, caso requerido, o TCU poderá fornecer sem custos as correspondentes cópias, de forma impressa; e
h) informar à Procuradoria da República no Estado da Bahia que, nos termos do parágrafo único do art. 62 da Resolução TCU 259/2014, os procuradores e membros do Ministério Público credenciados nesta Corte podem acessar os presentes autos de forma eletrônica e automática, ressalvados apenas os casos de eventuais peças classificadas como sigilosas, as quais requerem solicitação formal."
É o relatório.

Angelo Franco Gomes de Rezende (16907/OAB-BA), representando Paulo Cesar Bahia Falcao

Procuradora-Geral Cristina Machado da Costa e Silva

TOMADA DE CONTAS ESPECIAL. CONVÊNIO. IMPUGNAÇÃO DE DESPESAS. CITAÇÃO. ALEGAÇÕES DE DEFESA. RECONHECIMENTO DA EXISTÊNCIA DE PRESCRIÇÃO. ARQUIVAMENTO DO PROCESSO, SEM JULGAMENTO DE MÉRITO.

TOMADA DE CONTAS ESPECIAL (TCE)

Secretaria de Controle Externo de Tomada de Contas Especial (SecexTCE)

Esta tomada de contas especial foi instaurada pelo Ministério do Turismo em desfavor de Paulo César Bahia Falcão, em razão da ausência de comprovação da regular aplicação dos recursos repassados por meio do Convênio 777/2008, firmado com o município de Amélia Rodrigues/BA, tendo por objeto a realização de festa junina.
2.	Na fase interna, o órgão repassador arrolou como responsável Paulo César Bahia Falcão, prefeito de Amélia Rodrigues/BA entre 2005 e 2008. Diante da ausência de justificativas capazes de elidir a irregularidade, foi instaurada a presente TCE. A unidade técnica concordou com as conclusões do tomador de contas e, em consequência, promoveu a citação do ex-prefeito.
3.	Citado, o responsável compareceu aos autos e apresentou as seguintes alegações de defesa:
- nulidade do processo por ofensa ao princípio da ampla defesa decorrente da ausência de notificação na fase interna da TCE;
- decadência em razão do transcurso do prazo quinquenal para o exercício do direito de tomar contas por parte da Administração;
- existência de ação civil pública com o mesmo objeto;
- os elementos de peças 36-45 são aptos a comprovar a regularidade da execução do convênio.
4.	A unidade técnica propõe que as alegações sejam rejeitadas e que as contas sejam julgadas irregulares, com condenação em débito, sem aplicação de multa, ante a ocorrência da prescrição da pretensão punitiva. O Ministério Público, apesar de entender que não incidiu a prescrição da pretensão punitiva, acompanha a SecexTCE, visto que a imposição de multa exigiria, em sua avaliação, a renovação da citação, o que seria contraproducente neste momento processual.
5.	Antes de examinar o mérito desta tomada de contas especial, é mister examinar a ocorrência das prescrições punitiva e ressarcitória à luz da recente Resolução 344/2022, que regulamenta, a matéria no âmbito do Tribunal de Contas da União. 
6.	No presente caso, adoto como marco inicial para a contagem do prazo a data da apresentação da prestação de contas, conforme estabelecido no inc. II do art. 4º da referida Resolução. 
7.	Não é possível extrair dos autos a data precisa da prestação de contas, visto que o ofício de encaminhamento da documentação (peça 13) indica somente o ano de 2008. Adota-se, portanto, a data indicada na Nota Técnica de Análise (peça 27) , que informa a data do término do ajuste: 18/12/2008.
8. 	Em 28/10/2010 a prescrição foi interrompida, consoante previsto no art. 5º, inc. II, da Resolução 344/2022, em face da emissão de nota técnica de análise e respectiva notificação do responsável para que regularizasse a prestação de contas (peças 27 e 28) . A contagem do prazo foi novamente interrompida em 9/5/2011, com a emissão de nova nota técnica (peça 33) .
9. 	Ocorre que o processo só voltou a sofrer nova movimentação pelo Ministério do Turismo em 10/8/2017 (peça 46) , ou seja, mais de cinco anos após a ocorrência da última causa interruptiva da prescrição, sem a adoção de qualquer outra providência nesse interregno, acarretando a prescrição das pretensões ressarcitória e punitiva das irregularidades imputadas ao responsável. 
10. 	Assim, reconheço a consumação da prescrição e, nos termos dos arts. 8º e 11 da Resolução 344/2022, manifesto-me pelo arquivamento desta TCE.
TCU, Sala das Sessões, em 22 de novembro de 2022.
JORGE OLIVEIRA 
Relator